臺灣彰化地方法院民事判決　100年度重訴字第99號
原　　　告　鄭泳騰
訴訟代理人　林伸全律師
複代理人　　張喬茵
被　　　告　林容代
訴訟代理人　陳昭全律師
上列當事人間請求清償借款事件，本院於民國100年10月28日言
詞辯論終結，判決如下：
    主      文
原告之訴及假執行之聲請均駁回。
訴訟費用由原告負擔。
    事實及理由
壹、原告起訴主張：
一、被告於民國96年12月7日、97年1月1日各向原告借貸新台幣5
    00萬元、2,000萬元，合計2,500萬元，雙方原約定分別於97
    年8月31日、97年12月31日還款，然被告於期限屆至後無力
    清償，乃商請原告同意將還款時間均改為98年12月31日。詎
    展延之還款期日屆至，被告除陸續返還部分款項外，尚欠餘
    款2,064萬元拒不清償。雖經原告多次催討，被告亦僅交付
    一張名片，並告稱原告日後聯絡等語。但上開名片上所留「
    品信五金工業股份有限公司」，經原告查詢並無該公司之登
    記資料。
二、兩造間確有借貸關係：
    借款證明上被告之姓名、印章雖係訴外人蕭玉周所簽署、蓋
    用，然蕭玉周為被告之妻，印章亦為被告所有，且被告為鼎
    軍有限公司（下稱鼎軍公司）之負責人，該借貸款項由原告
    依蕭玉周之指示將之匯入鼎軍公司之帳戶後，被告就此也從
    未表示異議，自得認前揭借款證明乃蕭玉周經被告之授權而
    簽立，兩造間確有借貸關係無訛。退一步言之，被告所為，
    合於民法第169條表見代理之規定，亦應負授權人責任。倘
    被告否認曾授權蕭玉周簽立借款證明交付原告，無異自認蕭
    玉周有偽造文書之犯嫌。
三、原告並無委請蕭玉周操作股票：
    被告向原告借款，係因其投資股票短缺資金之故，並向原告
    稱待其投資獲利之時，即可先行返還部分款項，並非原告委
    請蕭玉周以被告帳戶操作股票。如係委託投資股票，以其金
    額高達2,500萬元，衡情原告自應委託專業理財人員為之，
    方得確保其投資利益。然蕭玉周並非專業經理人，原告為何
    委託蕭玉周？且蕭玉周為思慮成熟之成年人，有相當之社會
    經驗，本件如非借款，蕭玉周豈有可能願意出具「借款證明
    」予原告，並於其上記載返還之時間？是被告辯稱原告委請
    蕭玉周投資股票等語，顯係卸責之詞。
四、被告或蕭玉周在本件借款之前，未曾向原告借錢，因兩造為
    生意上好朋友，故本件2,500萬元借款並無約定利息。又兩
    造生意上往來，原告係出貨方，應由被告開票給原告，故鼎
    軍公司之帳戶乃蕭玉周主動告知原告，非如蕭玉周所述係原
    告主動匯款。
五、依民法第474條第1項、第478條規定，原告本得起訴請求被
    告返還借款2,064萬元，然因目前無力負擔鉅額裁判費用，
    僅先就97年1月1日借款2,000萬元中之1,000萬元請求返還，
    其餘部分保留日後再行請求等語。
六、求為判決被告應給付原告1,000萬元，及自99年1月1日起，
    至清償之日止，按週年利率5%計算之利息，並願供擔保，請
    准宣告假執行。
貳、被告則辯稱：
一、被告並未向原告借款，兩造間無消費借貸關係存在：
    原告提出之借款證明，非被告所出具，乃訴外人蕭玉周於被
    告不知情之情況下出具給原告，且原告匯款之對象為鼎軍公
    司，非被告林容代，被告實無收受原告交付之任何款項。是
    兩造間無原告所稱之消費借貸關係存在，原告逕對被告提起
    本訴，並無道理。
二、原告前後匯款2,500萬元至鼎軍公司，乃其自行投資股票之
    用，與被告無任何關係：
（一）訴外人蕭玉周為被告之妻，蕭玉周自96年6月開始，利用
      被告於玉山銀行開立之0000000000000號存款帳戶（下稱
      玉山銀行帳戶）及康和證券股份有限公司員林分公司開立
      之股票交易帳戶（下稱康和證券帳戶），下單買賣股票。
      被告不懂股票，亦無從事股票投資，故被告之玉山銀行帳
      戶及康和證券帳戶純由蕭玉周作為股票交易之使用。
（二）某日原告至鼎軍公司，聽到蕭玉周與康和證券公司營業員
      對話，知悉蕭玉周當時因股票買賣獲得不錯之利潤，即在
      未得蕭玉周同意之情況下，主動於96年9月14日匯款500萬
      元至鼎軍公司開立之台中商業銀行帳戶（因原告與鼎軍公
      司有業務往來，知悉鼎軍公司上開帳戶）。之後原告才向
      蕭玉周表示他也要買股票，並要求蕭玉周將錢「趕快」轉
      入股市。嗣為加碼投資股市，原告又分別於96年10月及11
      月間，陸續匯款2,000萬元至鼎軍公司開立之台中商業銀
      行帳戶。蕭玉周不疑有它，未拒絕原告之請求，在未事先
      徵得被告同意之情況下，即允許原告透過被告之玉山銀行
      帳戶及康和證券帳戶買賣股票，並將原告所匯合計2,500
      萬元之款項，陸續匯入玉山銀行帳戶，且在經原告之同意
      及授權下，委由康和證券公司之粘錫勳經理全權為原告操
      作及選股。
（三）經查自蕭玉周於96年9月17日將原告所交付之款項匯入玉
      山銀行帳戶之日起，至98年1月12日原告之融資買賣遭康
      和證券公司追繳之日止（即96年9月17日至98年1月12日之
      區間），原告曾因獲利而取得蕭玉周所陸續交付之370萬
      元款項，顯見原告確有投資股票之實。
（四）嗣原告投資失利，曾多次就其股票投資之虧損狀況親自前
      往康和證券公司詢問並質疑營業員陳雅娟，但其所為之融
      資買賣遭康和證券追繳2,251,057元時，竟置之不理。因
      原告係透過被告之玉山銀行帳戶及康和證券帳戶買賣股票
      ，康和證券公司追繳之對象為被告，故蕭玉周只好先替原
      告代墊上開融資追繳款。豈料，原告竟不能承擔自己投資
      之結果，明知被告並未向其借款，卻仍對被告提起本訴，
      實缺乏誠信。
（五）原告投資之2,500萬元業已虧損，由以下情形可以證明：
      被告之玉山銀行帳戶為原告及蕭玉周買賣股票之交易帳戶
      ，依玉山銀行帳戶自96年6月23日開戶起，至98年1月12日
      融資追繳日止之交易明細表觀之，自96年6月25日至96年9
      月16日之期間，蕭玉周自己之款項共匯入4,367,000元，
      匯出2,120,774元，結餘之2,246,226元為包含96年9月17
      日之715,561元及已購買存於康和證券股票帳戶之股票；9
      6年9月17日至98年1月12日之區間（此為原告投資股票之
      區間），蕭玉周共匯入29,871,261元（其中25,000,000元
      為原告所有，餘4,871,261元為蕭玉周所有），僅匯出6,1
      06,746元（其中3,700,000元由原告取得，餘2,406,746元
      由蕭玉周取得），至98年1月12日融資追繳日僅餘39,624
      元。準此，在原告投資股票之區間，該帳戶共損失28,222
      ,174元【29,871,261（匯入總金額）+2,246,226（蕭玉周
      自己原有之款項）-6,106,746（匯出總金額）-39,624（
      帳戶餘額）+2,251,057（遭康和證券公司追繳之金額）＝
      28,222,174】。顯見原告所投資之款項確已虧損，而無剩
      餘。至於蕭玉周自己投資部分之損失也高達6,961,798元
      【計算方式：2,246,226（蕭玉周原有之款項）+4,871,26
      1（蕭玉周於原告投資股票之區間匯入之款項）-2,406,74
      6（蕭玉周取得部分）+2,251,057（遭康和證券公司追繳
      之金額）＝6,961,798】，併予說明。
（六）蕭玉周僅單純提供被告之玉山銀行帳戶及康和證券帳戶，
      供原告買賣帳戶，並未要求原告給付任何利潤，亦無收過
      原告任何給付。蕭玉周所以出具借款證明予原告，乃因念
      及原告匯入之款項高達2,500萬元，才於96年12月7日及97
      年1月1日主動出具二紙借款證明予原告，作為原告確有匯
      款之證明。當時因不懂法律，始寫成「借款證明」，此由
      借款證明內註明「無息」，即可推知蕭玉周與原告間絕非
      借款。
（七）上開二紙借款證明之還款時間均記載為「98年12月31日」
      ，如本件果真為借款，何以原告於約定還款前之96年及97
      年間，即曾多次收到蕭玉周交付合計高達370萬元之款項
      ？又何以原告僅請求被告給付1,000萬元，而非請求其所
      稱之2,064萬元借款？凡此均顯見本件確非消費借貸甚明
      。
三、原告於85年間即與鼎軍公司有交易紀錄，從其提出之舊名片
    ，可證明其早知被告以鼎軍公司對外營業。又被告並無授權
    蕭玉周於借款證明上蓋章，亦不知悉款項進入鼎軍公司之帳
    戶，且係直至房屋被查封後才明白蕭玉周與原告有投資糾紛
    存在。再者，蕭玉周於借款證明上簽名、蓋章時，被告既未
    在場，亦未向原告表示授權予蕭玉周，應無表見代理之情事
    。此外，依原告所述，被告僅交付一張名片，要原告日後聯
    絡，後來原告查詢不到名片上之公司等語，顯見原告與被告
    不熟，如此，原告借款2,500萬元予被告，豈非有違常理等
    語。
四、聲明請求駁回原告之訴及假執行之聲請，如受不利之判決，
    願供擔保，請准宣告免為假執行。
參、兩造不爭執事項：
一、被告林容代之妻蕭玉周於96年12月7日、97年1月1日書立借
    款證明於原告，借款證明記載林容代向原告鄭泳騰無息借用
    款項，金額各為500萬元、2,000萬元，還款時間原分別為97
    年8月31日、97年12月31日，後均改為98年12月31日，並皆
    由蕭玉周簽署「林容代」姓名及蓋用「林容代」之印章。
二、原告有於96年9月14日匯款200萬元、300萬元，於96年10月2
    5日匯款580萬元、420萬元，於96年10月26日匯款500萬元，
    於96年11月14日匯款500萬元入鼎軍有限公司台中商業銀行0
    00000000000號帳戶，鼎軍有限公司之負責人為被告林容代
    。
三、上述兩造不爭執事項，並有原告提出之借款證明及匯款單等
    件為證，應認為真正。
肆、兩造爭執事項：
一、被告有無向原告借款2,500萬元？是否授權其妻蕭玉周向原
    告借貸，兩造間有無消費借貸之法律關係？
二、如被告未授權蕭玉周向原告借款，被告是否應依民法第169
    條規定，負授權人責任？
伍、上開兩造爭執事項，分述如下：
一、前揭借款證明上被告之姓名、印章既係訴外人蕭玉周所簽署
    、蓋用，非被告所為，原告就被告曾以意思表示授予蕭玉周
    代理權之事實，即應負舉證之責任。原告固舉蕭玉周為被告
    之妻，其蓋用之印章為被告所有，且原告之款項係匯入被告
    擔任負責人之鼎軍有限公司（下稱鼎軍公司）之帳戶內等情
    為證，惟此等均不能證明被告有以意思表示授予蕭玉周代理
    權，且原告亦自承蕭玉周並無提出被告之授權書或委任書，
    自難僅憑原告所舉上開情事，即得認被告有授權蕭玉周之事
    實。此外，原告既稱被告係因投資股票短缺資金向其借款，
    則因投資股票而借款並非日常家務，要亦無民法第1003條第
    1項所定夫妻於日常家務互為代理人之適用。
二、按由自己之行為表示以代理權授與他人，或知他人表示為其
    代理人而不為反對之表示者，對於第三人應負授權人之責任
    ，民法第169條前段定有明文。據此，令本人負授權人之責
    任者，必須本人有以其行為表示授與他人代理權，或知他人
    表示為其代理人而不為反對之表示等客觀事實，足使第三人
    信該他人有代理權之情形存在，始足當之。查原告係自96年
    9月14日至同年11月14日匯款入鼎軍公司之銀行帳戶，而蕭
    玉周書立借款證明於原告之時間則各在於96年12月7日、97
    年1月1日，足見原告匯款在先，蕭玉周書立借款證明在後，
    此亦為原告所不爭。又原告自承其與鼎軍公司有生意上往來
    ，與被告為生意上好友，是其知悉鼎軍公司之銀行帳戶號碼
    即非無可能，證人蕭玉周又證稱係原告主動匯款入鼎軍公司
    之銀行帳戶等語，而原告復不能證明鼎軍公司之銀行帳戶號
    碼係蕭玉周所提供，即難認蕭玉周有提供鼎軍公司之銀行帳
    戶號碼於原告。則被告雖為鼎軍公司之負責人，其於原告匯
    款之時，要無任何以其行為表示授與蕭玉周代理權之客觀事
    實，足使原告相信蕭玉周有代理權之情形存在。至於原告匯
    款之後，蕭玉周雖於借款證明上蓋用被告之印章，然蕭玉周
    於借款證明上蓋章之時，被告不在現場，亦無證據證明被告
    於當時已知悉原告將款項匯入鼎軍公司帳戶之情事，自亦難
    以蕭玉周於借款證明上蓋用被告印章一事，即認被告有以其
    行為表示授與蕭玉周代理權（最高法院70年度台上字第657
    號判例參照），或憑原告將款項匯入鼎軍公司帳戶一節，而
    認被告知悉蕭玉周表示為其代理人而不為反對之表示。
三、被告辯稱原告有於附表所示之時間取得蕭玉周陸續交付之款
    項合計370萬元之事實，為原告所不爭，且有支票影本及交
    易明細表等件附卷可稽，並經證人即康和證券股份有限公司
    員林分公司（下稱康和證券公司）營業員陳雅娟證稱原告第
    二次至康和證券公司，是來領錢，大約領92萬元，係蕭玉周
    寫取款條給玉山銀行，由原告領款等語屬實。據此可知，於
    96年12月7日蕭玉周書立第1張借款證明之前，原告已各於96
    年10月18日、同年11月19日、同年11月29日收取蕭玉周交付
    之款項25萬元、25萬元、75萬元合計125萬元；於第1張借款
    證明所載原還款期日97年8月31日之前，原告已收取蕭玉周
    交付之款項合計270萬元；於第2張借款證明所載原還款期日
    97年12月31日之前，原告已收取蕭玉周交付之款項合計370
    萬元無訛。查原告提出之借款證明既記載本件款項乃朋友之
    情，「無息」借用，亦即原告並無收取任何之利息，依理於
    蕭玉周書立借款證明之前，乃至借款證明所載還款期日之前
    ，原告當無任何之本金或利息款項可為收取（倘借用人主動
    返還本金，借款金額應予扣除，借款證明所載之借款金額即
    非500萬元、2,000萬元），然原告竟可向蕭玉周收取上述款
    項。則原告匯入鼎軍公司帳戶之2,500萬元，亦即借款證明
    所載之500萬元、2,000萬元，是否為借款，要屬可疑。參以
    證人陳雅娟另證稱：「（法官問：原告有無在你們公司買賣
    股票？）沒有，他沒有開戶，他只有來我們公司看林容代戶
    頭的庫存。原告約來三次...。原告第二次是來領錢...」、
    「（法官問：原告沒有買賣股票，他為何來領款？）蕭玉周
    說是原告借用林容代的戶頭投資股票，賺的錢要給原告領。
    」、「（被告訴訟代理人問：你有無問原告為何要看林容代
    的庫存表？）原告好像說他有買股票，為何不能看，我跟他
    說你不是本人不能看。」等語，實無從認原告匯入鼎軍公司
    帳戶之2,500萬元，亦即借款證明所載之500萬元、2,000萬
    元，為其因消費借貸而移轉之款項。
四、綜上所述，原告主張被告授權其妻蕭玉周向原告借貸2,500
    萬元，縱無授權，被告亦應依民法第169條表見代理之規定
    ，負授權人責任，兩造間因而有消費借貸之法律關係等情，
    無從認為真正。
陸、從而，原告依民法第474條第1項、第478條規定，請求被告
    給付1,000萬元，及自99年1月1日起，至清償之日止，按週
    年利率5%計算之利息，為無理由，應予駁回。其假執行之聲
    請，亦因而失其依據，應併予駁回。
柒、訴訟費用負擔之依據：民事訴訟法第78條。
中    華    民    國   100    年    11    月    11    日
                    民事第二庭    法  官  廖國佑
以上正本係照原本作成。
如對判決上訴，應於判決送達後20日內向本院提出上訴狀。如委
任律師提起上訴者，應一併繳納上訴審裁判費。
中    華    民    國   100    年    11    月    11    日
                                  書記官  林怡吟